臺灣高等法院刑事判決
111年度上訴字第57號
上  訴  人  
即  被  告  鄭ＯＯ




選任辯護人  趙友貿律師
            黃柏融律師
上列上訴人因家暴傷害案件，不服臺灣新北地方法院110年度訴
字第371號，中華民國110年11月10日第一審判決（起訴案號：臺
灣新北地方檢察署109年度偵字第19790號），提起上訴，本院判
決如下：
    主  文
原判決撤銷。
鄭ＯＯ犯傷害罪，處拘役伍拾日，如易科罰金，以新臺幣壹仟元折
算壹日。
    犯罪事實
一、鄭ＯＯ與亓ＯＯ原為夫妻（現已離婚），2人為家庭暴力防治法
    第3條第1款所定之家庭成員。於民國109年2月29日上午10時
    許，在新北市○○區○○街00巷0弄0號3樓，亓ＯＯ欲向鄭ＯＯ拿取
    汽車鑰匙遭拒，二人發生爭執，鄭ＯＯ可預見爭執過程中施力
    抓握住亓ＯＯ雙手拉扯推擠，亓ＯＯ可能因此受傷，竟仍基於縱
    使亓ＯＯ受傷，亦不違背其本意之傷害不確定故意，施力抓握
    住亓ＯＯ之雙手拉扯推擠，亓ＯＯ因此受有雙上肢之瘀傷（4處
    ）及抓傷破皮（1處）之傷害。
二、案經亓ＯＯ訴由新北市政府警察局林口分局報告臺灣新北地
    方檢察署檢察官偵查起訴。
    理  由
壹、證據能力
    本判決認定事實所引用之供述證據，檢察官同意有證據能力
    ，上訴人即被告鄭ＯＯ（下稱被告）及選任辯護人對證據能力
    無意見，迄至本案言詞辯論終結前均無異議（爭執證明力）
    ，本院審酌該等證據資料製作時之情況，亦無違法不當及證
    明力明顯過低之瑕疵，認作為證據應屬適當；非供述證據部
    分，核無違反法定程序取得之情形，且與本案犯罪事實具有
    關聯性，均認有證據能力。
貳、實體方面
一、認定犯罪事實所憑之證據及理由
    訊據被告鄭ＯＯ坦承於上揭時、地因告訴人亓ＯＯ要拿取汽車鑰
    匙而與告訴人發生爭執，但否認有傷害犯行，辯稱：因為告
    訴人要拿我身上的汽車鑰匙，我只有抓住她的兩隻手腕要阻
    止她，沒有動手毆打造成她受傷云云。辯護人則為被告辯護
    稱：被告擔心告訴人將汽車轉賣以清償債務，故拒絕將鑰匙
    交付告訴人，面對告訴人之奪取，被告不得已以雙手抓住告
    訴人雙手手腕制止告訴人，並未動手毆打告訴人，告訴人沒
    有受到傷害，縱使造成告訴人手腕紅腫，亦屬被告正當防衛
    等語。經查：
　㈠被告與告訴人於上揭時、地因告訴人欲向被告拿取汽車鑰匙
    遭拒，二人發生爭執，被告並施力抓握住告訴人之雙手拉扯
    推擠，過程中造成告訴人上肢4處瘀傷、1處抓傷破皮等情，
    業據證人即告訴人於偵查及原審審理時證述甚明，且警員黃
    騰樟於當日上午10時16分許接獲勤指中心通報後前往現場（
    原審訴字卷第93頁職務報告），並於原審審理中證稱：我到
    現場的時候，看到被告、告訴人沒有講話，一人站一邊，旁
    邊還有1位小女孩，就是當事人的小孩子，大概5至6歲，然
    後有問他們說是發生怎麼一回事，就開始訴說他們是怎麼樣
    發生事情的原由，就是因為要拿汽車鑰匙然後造成有拉扯，
    當時告訴人呈現驚恐、緊張的樣子；我看到告訴人手腕部分
    有瘀傷，看起來是紅腫，沒有到很嚴重；告訴人說他有被拉
    扯，然後我那時候有稍微看一下他手上的傷，他在講話當中
    我就稍微瞄一下他手上，我沒有很仔細的下去看；大概是手
    腕到前臂這邊，大概是右手，左手我不確定；我們那時候有
    問告訴人說看他有沒有要提告傷害案，如果說有要提告傷害
    案，就是先去驗傷之後再到我們派出所提告傷害案，當下他
    說他會先考慮看看，然後再去驗傷，他是之後下午驗完傷之
    後過來才提告的等語明確（原審訴字卷第174至181頁），而
    後告訴人隨即於當日上午11時17分許到輔大醫院急診就診，
    有輔仁大學附設醫院110年6月4日校附醫事字第1100000000
    號函所附之急診護理紀錄單、急診出院病歷摘要可證（原審
    訴字卷第100-1、100-5頁），並經醫師診斷有雙上肢多處瘀
    青（傷）及破皮（對照診斷證明書之驗傷解析圖繪製註記損
    傷位置為雙臂共4處瘀青，1處抓傷），有輔仁大學附設醫院
    109年2月29日受理家庭暴力事件驗傷診斷書、110年6月4日
    校附醫事字第1100000000號函所附病歷（偵卷第19至20頁、
    原審訴字卷第100-1至100-9頁）在卷可證，被告於警詢、偵
    查、原審及本院審理時亦均坦承當時抓握住告訴人雙手手腕
    等情不諱，足認當日被告與告訴人間激烈爭執中確實有上肢
    接觸並造成告訴人受有前述傷害之事實應堪認定。至於被告
    及辯護人質疑告訴人之指訴、證人黃騰樟證述及診斷證明書
    上記載之告訴人傷處矛盾、不一致等語，但告訴人、證人之
    陳述有部分前後不符，或相互間有所歧異時，究竟何者為可
    採，法院仍得本其自由心證予以斟酌，非謂一有不符或矛盾
    ，即應認其全部均為不可採信；尤其關於行為動機、手段及
    結果等之細節方面，告訴人之指陳，難免故予誇大，證人之
    證言，有時亦有予渲染之可能；然其基本事實之陳述，若果
    與真實性無礙時，則仍非不得予以採信。本案告訴人對於當
    日因拿取車鑰匙而與被告起爭執，遭被告抓握雙手拉扯推擠
    ，傷勢集中於雙手之基本事實陳述一致，證人黃騰樟與被告
    及告訴人間均無利害關係，其證述當日所見告訴人手腕到前
    臂有瘀傷紅腫之情，與告訴人所述及診斷證明書所載傷勢集
    中於雙手之情大致相合，而證人黃騰樟並非專責前往驗傷，
    縱就觀察角度與敘事方式存在些微差異，亦不足以推翻其等
    證詞之憑信。辯護人復質以依一般經驗，碰撞後要1至2天始
    生成肉眼可見之瘀血型態，告訴人自事發到驗傷不過間隔2
    小時，診斷證明書卻載瘀青，有違經驗法則、醫學常規等語
    ，但參以證人黃騰樟所見及告訴人、被告雙方所述肢體接觸
    過程，告訴人之上肢當日確實因而紅腫，使用瘀青、紅腫等
    僅是對外觀描述用語之不同，對於傷勢型態、位置之判別並
    無重大偏差謬誤。況從警員獲報到場至告訴人前往醫院驗傷
    的過程相當密接連貫，診斷證明書上所載傷勢乃當日被告所
    為造成之事實應堪認定，被告否認造成告訴人受傷，質疑告
    訴人造假誣指及辯護人此節辯護意旨均無可採。
　㈡被告雖否認有何傷害告訴人之故意，辯稱：是消極地抓住告
    訴人手腕制止她云云，惟按刑法上之傷害罪並無犯罪手法之
    限制，只需行為人主觀上具備傷害他人身體之認知與意欲，
    客觀上之行為造成他人傷害之結果，即與傷害罪之構成要件
    相符。又行為人對於構成犯罪之事實，預見其發生而其發生
    並不違背其本意者，以故意論，刑法第13條第2項定有明文
    ，是故意之成立，不以對於構成犯罪之事實，明知並有意使
    其發生為必要，僅需對於構成犯罪之事實、結果，預見其發
    生，而其發生並不違背其本意即為以足。亦即行為人若認識
    或預見其行為會導致某構成要件實現（結果發生），縱其對
    於該構成要件非積極希望其實現（結果發生），惟為達到某
    種目的而仍容任該結果發生，亦屬法律意義上之容任或接受
    結果發生之「間接故意」，此即前揭法條所稱之「以故意論
    」。查當時告訴人要向被告拿取汽車鑰匙遭拒，兩人發生爭
    執，被告對於激烈爭執中施力抓握對方拉扯推擠可能使人受
    傷一事，乃生活經驗中客觀上可以預見之情形，被告為智識
    正常之成年人，主觀上無不能預見之理。況被告於本院審理
    時所述（本院卷第91頁），其先按住己身褲子口袋讓告訴人
    無法拿到鑰匙，嗣於告訴人再度要拿取鑰匙時，出手抓握告
    訴人手腕，是以被告近身接觸抓握住告訴人雙手拉扯推擠之
    情況下，對於施力抓握或碰撞成傷之結果顯有預見可能，卻
    仍抱持即便因此傷害告訴人也無所謂之心態，致發生前述傷
    害結果，自具傷害之不確定故意甚明，其以前詞置辯，否認
    具有傷害故意，並不足採。至於檢察官依據告訴人所述認被
    告基於直接故意動手毆打告訴人成傷云云，亦屬有誤。另被
    告及辯護人主張成立正當防衛云云，但鑰匙既置放於被告身
    上，家宅中又非無其他容身空間，如被告所述曾以轉身按壓
    住口袋之方式迴避告訴人，自可持續與告訴人保持距離，或
    轉身離開避讓，而非以施力抓握推扯之方式反制，因認被告
    所為並非單純對於現在不法之侵害為必要排除之行為，自無
    主張防衛權之餘地。
　㈢綜上，本件事證已明，被告犯行堪予認定，應依法論科。至
    於被告及辯護人聲請對被告進行測謊鑑定，但「測謊」在本
    質上並非針對「謊言」本身加以偵測，而是在檢測人體血壓
    、脈博、呼吸及皮膚導電反應引起之生理變化，用以研判受
    測人所述是否屬實。而測謊中之生理反應不一定全然來自說
    謊，受測者於施測時之情緒或自我抑制，甚或為受測以外之
    其他事件所影響，或案發過久，受測者情緒已平復或已合理
    化其行為，皆有可能影響測謊之準確性，且測謊結果無法以
    科學方式反覆驗證，無可逕採為認定被告有罪或無罪之證據
    ，認無調查之必要，附此敘明。
二、論罪科刑及撤銷原判決之說明
  ㈠按家庭暴力防治法所稱「家庭暴力」者，謂家庭成員間實施
    身體、精神或經濟上之騷擾、控制、脅迫或其他不法侵害之
    行為；所稱「家庭暴力罪」者，係指家庭成員間故意實施家
    庭暴力行為而成立其他法律所規定之犯罪，家庭暴力防治法
    第2條第1款、第2款分別定有明文。查被告與告訴人於本案
    發生時為夫妻，二人間具有家庭暴力防治法第3條第1款所定
    之家庭成員關係，被告所為屬家庭暴力防治法第2條第2款所
    稱之家庭暴力罪（起訴書論罪部分漏未敘及，應予補充），
    惟因家庭暴力防治法對於家庭暴力罪並無科處刑罰之規定，
    仍應依刑法予以論罪科刑。核被告所為，係犯刑法第277條
    第1項之傷害罪。
　㈡原審以本件事證明確，因予論罪科刑，固非無見，惟查：被
    告係出於不確定之傷害故意而傷害告訴人，原判決認定係基
    於直接故意動手毆打告訴人成傷，認定事實容有未洽。又被
    告於訴訟上就被訴犯罪事實之辯解（明）權乃其訴訟權保障
    之一環，不宜僅因其犯後否認犯行即認態度不佳而從重量處
    ，原判決於量刑審酌被告犯後態度時僅載否認犯行等語，未
    具體敘明被告之辯解是否盡屬虛詞狡辯，抑或有屬於合法辯
    解之範疇者，則將被告犯後否認態度引為從重量刑之因素之
    一，理由尚嫌不備。被告上訴否認犯行，並無理由，已經本
    院指駁如前，但主張原審量處有期徒刑5月之重刑，不符比
    例原則、平等原則而有不當，非無理由，且原判決有上揭可
    議之處，應由本院撤銷改判。
　㈢爰審酌被告與告訴人當時為夫妻，縱因告訴人先動手欲拿取
    被告管領之汽車鑰匙，引發後續爭執，但被告僅為了財產細
    故，不思循理性溝通方式處理，審酌其犯罪之動機、目的、
    手段、造成告訴人受有上開傷勢，及被告犯後對於當日造成
    告訴人受傷之事實並無悔意，迄未能與告訴人和解或取得諒
    解，兼衡被告未曾因犯罪經法院判處罪刑之素行，有本院被
    告前案紀錄表在卷可查，暨考量被告自述之智識程度、生活
    狀況（本院卷第92頁）等一切情狀，量處如主文第2項所示
    之刑，並諭知易科罰金之折算標準。
據上論斷，應依刑事訴訟法第369條第1項前段、第364條、第299
條第1項前段，刑法第277條第1項、第41條第1項前段，刑法施行
法第1條之1第1項，判決如主文。
本案經檢察官何克凡提起公訴，檢察官李豫雙到庭執行職務。
中　　華　　民　　國　　111 　年　　3 　　月　　31　　日
                  刑事第六庭  審判長法　官  劉方慈
                                    法　官  朱嘉川
                                    法　官  許曉微
以上正本證明與原本無異。
如不服本判決，應於收受送達後20日內向本院提出上訴書狀，其
未敘述上訴之理由者並得於提起上訴後20日內向本院補提理由書
（均須按他造當事人之人數附繕本）「切勿逕送上級法院」。
                                    書記官  徐仁豐
中　　華　　民　　國　　111 　年　　3 　　月　　31　　日
附錄：本案論罪科刑法條全文
中華民國刑法第277 條第1 項
傷害人之身體或健康者，處5年以下有期徒刑、拘役或50萬元以
下罰金。